【裁判字號】    92,台上,1300
【裁判日期】    920319
【裁判案由】    貪污
【裁判全文】
最高法院刑事判決                              九十二年度台上字第一三００號
    上   訴   人  台灣高等法院高雄分院檢察署檢察官
    上訴人即被告  甲○○
右上訴人等因被告貪污案件，不服台灣高等法院高雄分院中華民國九十一年十二月十
日第二審更審判決（九十一年度上更(二)字第三三號，起訴案號：台灣高雄地方法院檢
察署八十六年度偵字第五三七六號），提起上訴，本院判決如左：
    主  文
原判決撤銷，發回台灣高等法院高雄分院。
    理  由
本件原判決認定上訴人即被告甲○○係高雄縣美濃鎮農會（下稱美濃農會）供銷部之
約僱人員，負責辦理台灣省政府糧食局高雄管理處（以下簡稱糧食局高雄管理處）委
託美濃農會代辦食用鹽供銷及保管儲備鹽等業務，為受公務機關委託承辦公務之人員
。詎被告竟於民國八十二年年底起，意圖為自己不法所有，基於概括犯意，於辦理鹽
品銷售時，利用其職務上掌管銷售鹽款之機會，連續將其職務上收受之鹽款以多報少
或隱匿不報之方式，將鹽款侵占入己，並為避免其侵占行為被察覺，在其業務上製作
之美濃農會收入傳票內登載偽造不實之交易金額，將收入之鹽款以多報少繳回農會等
方式，在其業務上製作之文書登載不實，並基於概括犯意，多次持以向宋永蒸、吳淑
欣登載於帳簿。嗣於八十五年九月二十三日因美濃鎮農會總幹事有意將被告之職務調
動，會計股長黃春英乃與被告盤點庫存供銷鹽品並會帳時，發現鹽品數量不符，僅餘
新台幣（下同）七萬四千一百六十七元，始行發覺。被告侵占美濃鎮農會鹽款金額八
十三年度為七十四萬三千八百九十一元、一萬一千四百三十六元、二十一萬一千二百
四十元，八十四年度為一百二十四萬三千零九十三元，及八十五年九月份二十三萬七
千九百九十元，即被告侵占八十三年度、八十四年度、八十五年度之賣鹽款合計為二
百三十七萬三千四百八十三元（詳如原判決附表一所載）等情。因而撤銷第一審判決
，改判論處被告連續受公務機關委託承辦公務之人，侵占公有財物罪刑，固非無見。
惟查：(一)、貪污治罪條例第四條第一項第一款之侵占公有財物罪，除行為人須為依據
法令從事公務之人員，或受公務機關委託承辦公務之人外，侵占之物必須為公有財物
，始得構成；如侵占之物非公有財物，則應成立刑法之侵占罪。本件被告於八十三年
至八十五年九月間，固受僱於美濃農會，承辦糧食局高雄管理處委託美濃農會代辦之
食用鹽供銷及保管儲備鹽等業務，但「台灣省供銷食用鹽辦法」第十九條第一項規定
：供銷處請領食用鹽，其價款總額在合約保證金額以內者，應自受領食用鹽之日起二
十日內繳清，逾期按未繳價款每日千分之一計收違約金，價款總額超過合約保證金額
者，其超過部分應以現款繳納，農會承辦食用鹽供銷處者，其限期繳納金額，應以糧
食局核定當月份應銷鹽額為準（見原審法院上訴字卷第五十一頁）；又證人即糧食局
高雄管理處職員陳汶佑、朱慶泉於檢察官偵查中所提個人製作之「食鹽儲備銷售流程
」記載：農會請購食用鹽後，二十日內繳款，該鹽即已屬農會所有（見偵查卷第九十
四頁），而美濃農會八十三年至八十五年九月間請購食用鹽，均已按期向台灣省糧食
局繳清價款，則被告負責供銷食用鹽所收之價款，似非糧食局高雄管理處之公有財物
，而係美濃農會之應收款項，美濃農會又非公營法人機構，被告如有侵占該款，是否
能成立修正前貪污治罪條例第四條第一項第一款之侵占公有財物罪，即非無研求餘地
。究竟美濃農會請領後之食用鹽是否確已屬該農會所有？被告辦理食用鹽供銷收取之
價款為農會所有抑屬台灣省政府糧食局所有？是否屬公有財物？原審就此重要待證事
項，未予詳查釐清，遽行判決，顯有可議。(二)、原判決附表一說明四既認八十五年九
月二十三日被告離職時，供銷鹽存貨七四一六七元部分應自侵占額二三七九九０元部
分扣除，則被告八十五年侵占之金額應為一六三八二三元，但原判決事實欄及附表一
又記載八十五年之侵占金額為二三七九九０元，自有疏誤。(三)、刑法第二百十五條之
業務登載不實罪，以「足生損害於公眾或他人」，為其構成要件之一，此項事實必須
於事實欄明確記載，並於理由欄說明其憑以認定之證據與理由，始稱適法。原判決論
被告行使業務登載不實文書罪，雖於理由內說明其行為足生損害於美濃農會之理由，
但事實欄並無此記載，亦有未合。(四)、事實審法院應於審判期日就被告否認犯罪所為
有利之辯解事項與證據，予以調查，而於有罪判決理由內詳加論列，否則率行判決，
自屬於法有違。被告於原審辯稱：八十五年九月份之二十三萬七千九百九十元食用鹽
請購單，係伊移交業務期間，教接任者劉富昌如何作業時所代寫，該食用鹽價款非由
伊收取，不應由伊負責等語（見原審上更(二)字卷第五十七頁），其所辯是否屬實可採
，原審未予審認、說明，亦有未當，且不足以昭信服。檢察官及被告上訴意旨指摘原
判決違背法令，尚非全無理由，應認仍有發回更審之原因。又原判決理由欄三後段，
不另為無罪諭知部分，基於審判不可分原則，應併予發回。
據上論結，應依刑事訴訟法第三百九十七條、第四百零一條，判決如主文。
中      華      民      國    九十二    年      三      月     十九     日
                              最高法院刑事第七庭
                                  審判長法官  張  信  雄
                                        法官  賴  忠  星
                                        法官  張  清  埤
                                        法官  呂  永  福
                                        法官  陳  世  雄
      右正本證明與原本無異
                                              書  記  官
中      華      民      國    九十二    年      三      月    二十八    日


司法院資訊處製作；財團法人民間司法改革基金會備份。
